臺灣臺北地方法院刑事判決　　　　　　　100年度易字第173號
公　訴　人　臺灣臺北地方法院檢察署檢察官
被　　　告　劉素齡
上列被告因詐欺等案件，經檢察官提起公訴（99年度偵緝字第10
86號），因被告於準備程序中就被訴事實為有罪之陳述，本院合
議庭裁定由受命法官獨任進行簡式審判程序，判決如下：
    主  文
劉素齡共同連續意圖為自己不法之所有，以詐術使人將本人之物
交付，處有期徒刑壹年，減為有期徒刑陸月，如易科罰金，以銀
元佰元即新臺幣玖佰元折算壹日。
    事  實
一、劉素齡（原名劉素玲，於民國95年6月9日更名）因稅務關係
    而無法以其名義開設公司，遂於92年、93年間分別委請陳文
    鋒、林雲和擔任鏵崴企業有限公司（下稱鏵崴公司）之登記
    負責人，並自任實際負責人，且為該公司從事填報製作各類
    所得扣繳暨免扣繳憑單業務之人。嗣劉素齡又經陳文鋒之引
    介，認識其弟陳文榮（林雲和、陳文榮所犯違反公司法等案
    件，業經本院以98年度訴字第549號判決分別判處有期徒刑1
    年、10月，並各減刑為有期徒刑6月、5月確定）。詎劉素齡
    竟先後與林雲和、陳文榮共同基於意圖為自己不法之所有、
    行使業務上登載不實文書之概括犯意聯絡，連續為下列犯行
    ：
  (一)劉素齡欲以林雲和名義申辦信用卡使用，其等均明知林雲和
    僅係受僱於鏵崴公司擔任送貨員一職，且無申辦信用卡之真
    意，竟先後於：
  (1)93年11月11日某時許，一同前往國泰世華商業銀行（下稱國
    泰銀行），推由林雲和在國泰銀行Combo多功能財富晶片卡
    簡易申請書上填載「林雲和為鏵崴公司業務副總」之不實事
    項並簽名其上，持向國泰銀行申請Combo多功能晶片卡，使
    該銀行承辦人員陷於錯誤，誤認林雲和確為鏵崴公司業務副
    總，且有申辦信用卡之真意，而於93年11月19日核發卡號為
    0000000000000000號之晶片信用卡。林雲和於取得該信用卡
    後，即交由劉素齡使用並繳付信用卡費，嗣國泰銀行於95年
    4月26日強制停用該信用卡。
  (2)94年1月3日某時許，又一同前往香港商香港上海匯豐銀行（
    下稱匯豐銀行），推由林雲和在匯豐銀行信用卡申請書上填
    載「林雲和為鏵崴公司副總及股東，年收入新臺幣（下同）
    50萬元」之不實事項並簽名其上，另檢附載有「鏵崴公司總
    經理林雲和」之不實名片，向匯豐銀行申請信用卡，使該銀
    行承辦人員陷於錯誤，誤認林雲和確為鏵崴公司副總，年收
    入達新臺幣（下同）50萬元，且有申辦信用卡之真意，而於
    94年1月11日核發卡號為0000000 000000000號之信用卡，林
    雲和於取得該信用卡後，即交由劉素齡使用並繳付信用卡費
    ，嗣匯豐銀行於95年6月9日強制停用將該信用卡。
  (3)94年6月27日某時許（起訴書誤載為94年7月76日，應予更正
    ），又一同前往渣打國際商業銀行（下稱渣打銀行），推由
    林雲和在渣打銀行餘額代償/現金貸款申請書上填載「林雲
    和任職於康聯實業，且為高階主管（負責人），年收入80萬
    元，前任職於鏵崴公司」之不實事項並簽名其上，並於劉素
    齡業務上所應據實填載之鏵崴公司93年1月至12月之各類所
    得扣繳暨免扣繳憑單（下簡稱扣繳憑單，另其上扣繳單位名
    稱誤載為「鏵威公司」）上，虛列登載林雲和93年度薪資所
    得43萬4千元向該銀行承辦人員行使，使該銀行承辦人員陷
    於錯誤，誤認林雲和於93年間確為鏵崴公司職員，現為康聯
    實業負責人，年收入80萬元，且有申辦信用卡之真意，而於
    94年7月16日（起訴書誤載為94年1月11日，應予更正）核發
    卡號為0000000000000000號之具現金餘額代償功能之信用卡
    ，林雲和於取得該信用卡後，即交由劉素齡使用並繳付信用
    卡費，嗣渣打銀行於95年9月18日強制停用該信用卡。
  (二)又劉素齡因需使用房屋分別供作宿舍及倉庫使用，惟並無足
    夠資力支付房屋貸款，又先後為：
  (1)於94年3、4月間某日，劉素齡與陳文榮2人先推由陳文榮向
    不知情之廖志祥（為鏵崴公司93年5月28日起至同年11月16
    日之登記負責人）購買坐落新北市土城區○○○段內藤寮坑
    小段第7號地號之土地（權利範圍：1萬分之175）及其上建
    物（門牌號碼為新北市○○區○○路195巷2之3號4樓）（下
    稱甲不動產），所有權登記日期為94年5月2日（起訴書誤載
    為94年4月12日，應予更正）。嗣劉素齡與陳文榮即於同年4
    月間某日至中國國際商業銀行（嗣與交通銀行合併為兆豐商
    業銀行，下稱兆豐銀行）大同分行，以上開甲不動產供作擔
    保申辦房屋貸款，推由陳文榮擔任借款人，並於消費金融專
    用借款申請書暨個人資料表上填載「陳文榮為進技工程股份
    有限公司之負責人，資本額100萬元，年薪5萬元，投資探索
    國際事業100萬元，投資收入30萬元」等不實事項，再檢附
    劉素齡業務上所應據實填載之鏵崴公司93年1月至12月之扣
    繳憑單（扣繳單位名稱誤載為鏵威公司，其上虛列登載陳文
    榮93年度薪資所得51萬8千4百元）、甲不動產買賣契約等，
    向兆豐銀行承辦人員行使，藉以申辦500萬元之房屋貸款，
    致該銀行承辦人員陷於錯誤，誤認陳文榮確有上揭工作經歷
    及收入，錯估陳文榮之資力，於94年5月4日核貸撥款，並由
    劉素齡取得該所貸款項，致生損害於兆豐銀行對於申辦房屋
    貸款審核及撥款之正確性。嗣劉素齡果自95年6月起即未能
    遵期繳納本息，上揭甲不動產遂遭拍賣。
  (2)於94年11月間某日，劉素齡、林雲和與陳文榮3人又推由林
    雲和向不知情之王良發購買坐落同上地號之土地（權利範圍
    ：1萬分之175）及其上建物（門牌號碼為新北市○○區○○
    路195巷2之2號4樓）（下稱乙不動產），所有權登記日期則
    為94年11月15日（起訴書誤載為94年11月8日，應予更正）
    。嗣劉素齡與林雲和、陳文榮於同年11月間至國泰銀行南門
    分行，以上開乙不動產供作擔保申辦房屋貸款及信用貸款，
    由林雲和擔任借款人，陳文榮擔任連帶保證人，並於貸款申
    請書上填載「林雲和係探索國際事業有限公司廠長，年收入
    85萬元；連帶保證人陳文榮亦任職於探索國際事業有限公司
    、年收入80萬元」等不實事項，並檢附乙不動產買賣契約等
    ，向國泰銀行南門分行申辦房屋貸款533萬元及信用貸款41
    萬元，致該銀行之承辦人員陷於錯誤，誤認林雲和、陳文榮
    確有上揭工作經歷及收入，錯估其等之資力，分別於94年11
    月18日及22日如數核撥上揭房屋貸款及信用貸款，並由劉素
    齡取得貸款款項，致生損害於國泰銀行對於申辦房屋及信用
    貸款審核及撥款之正確性。嗣因劉素齡取得所貸款項後，果
    自96年2月起即未遵期繳納本息，上揭乙不動產遂遭拍賣。
二、案經法務部調查局中部地區機動工作站移送臺灣臺中地方法
    院檢察署呈請臺灣高等法院檢察署令轉臺灣臺北地方法院檢
    察署檢察官偵查起訴。
    理  由
一、本件被告劉素齡所犯均係死刑、無期徒刑或最輕本刑為3年
    以上有期徒刑或高等法院管轄第一審案件以外之罪，其於準
    備程序期日就被訴事實俱為有罪之陳述，經受命法官告知被
    告簡式審判程序之旨，並聽取公訴人及被告之意見後，本院
    依刑事訴訟法第273條之1第1項規定裁定以簡式審判程序加
    以審理，是依刑事訴訟法第273條之2規定，本件之證據調查
    ，不受同法第159條第1項、第161條之1、第161條之3、第16
    3條之1及第164條至第170條規定之限制，合先敘明。
二、前揭事實業據被告於本院準備程序及審理中坦承不諱（參見
    本院卷第24頁背面、第44頁背面、第52頁背面、第55頁背面
    ），並與證人即共犯林雲和、陳文榮於本院98年度訴字第54
    9號違反公司法等案件準備程序中所供述之內容互核大致相
    符（參見99年度偵緝字第1086號偵查卷第80頁、第83頁，96
    年度偵字第25899號偵查卷二第473頁至第476頁），另有卷
    附鏵崴公司變更登記表、設立登記表影本1份、香港商香港
    上海匯豐銀行97年1月31日(96)港匯銀卡字第08017號函及所
    附共犯林雲和信用卡申請書影本、身分證正反面影本及登載
    「鏵崴公司總經理林雲和」之名片影本、共犯林雲和於匯豐
    銀行所設立活期儲蓄存款之存摺節本及本案以共犯林雲和為
    申請人之匯豐銀行信用卡之消費對帳單影本1份、國泰銀行
    業務控管部97年1月25日國世業控字第0970000039號函及所
    附以共犯林雲和為申請名義人，共犯陳文榮為連帶保證人，
    以乙不動產向國泰銀行抵押申請房屋貸款及信用貸款之房屋
    貸款申請書、契約書及放款帳務-本金異動紀錄表影本1份、
    以共犯林雲和為申請人向國泰銀行申請信用卡之Combo多功
    能財富晶片卡申請書及歷史消費明細表影本1份、臺北縣板
    橋地政事務所（改制後為新北市板橋地政事務所）97年10月
    14日北縣板地登字第0970015657號函及所附上揭甲、乙不動
    產民眾閱覽（異動索引）、申請所有權移轉登記申請書、契
    約書及所有權移轉登記相關資料等影本1份、財團法人金融
    聯合徵信中心97年10月31日金徵(業)字第0970020601號函及
    所附共犯陳文榮、林雲和之個人逾期催收或呆帳資訊/授信
    、擔保品及還款紀錄資訊/信用卡主附卡資訊/信用卡戶帳款
    金額、循環比率及無擔保授信資訊及授信/信用卡代號對照
    表影本1份、兆豐銀行大同分行97年12月1日97年兆同字第15
    5號函及檢附之以共犯陳文榮為申請人，並以甲不動產當做
    抵押物，向兆豐銀行申請房屋貸款之消費金融專用借款申請
    書暨個人資料表、共犯陳文榮於國泰銀行所設立活期儲蓄存
    款帳戶存摺節本、登載不實之扣繳憑單（所得人：陳文榮）
    、不動產買賣契約書影本1份、渣打銀行97年12月24日渣打
    商銀CB-OPS字第09702034號函及所附不實登載之扣繳憑單（
    所得人：林雲和）、信用卡正背面影本1份、臺灣臺北地方
    法院檢察署檢察事務官室公務電話紀錄影本2紙、共犯陳文
    榮於中國銀行所開設活期儲蓄存款存摺節本影本1份等（見
    96年度他字第10179號偵查卷第31頁至第48頁，96年度偵字
    第25889號偵查卷一第29頁至第71頁、第79頁至第105頁、第
    331頁至第401頁、第713頁至第713-8頁，卷二第235頁至第2
    57頁、第267頁至第271頁、第481頁、第483頁，法務部調查
    局中部地區機動工作組案卷(五)第43頁背面、第44頁）等足資
    佐證。綜上，堪認被告之自白與事實相符，應依法論科。
三、新舊法比較：
    被告為上揭犯罪事實所示之行使業務上登載不實文書及詐欺
    取財等犯行後，刑法業於94年1月7日修正通過，於同年2月2
    日公布，並於95年7月1日施行。依修正後刑法第2條第1項規
    定：「行為後法律有變更者，適用行為時之法律。但行為後
    之法律有利於行為人者，適用最有利於行為人之法律」，茲
    核：
  (一)刑法第215條、第339條第1項之法定刑包含罰金。而被告行
    為時，刑法第33條第5款規定罰金為1元以上，另現行法規所
    定貨幣單位折算新臺幣條例第2條規定，現行法規所定金額
    之貨幣單位為圓、銀元或元者，以新臺幣元之3倍折算之。
    是被告行為時，刑法第215條、第339條第1項之罰金刑部分
    ，經折算為新臺幣後，為新臺幣3元以上。而被告行為後，
    95 年7月1日公布施行之刑法第33條第5款規定罰金為新臺幣
    1千元以上。經比較新舊法之結果，以被告行為時之修正前
    刑法第33條第5款規定對其較為有利。
  (二)刑法第28條原規定：「二人以上共同『實施』犯罪之行為者
    ，皆為共同正犯」，新法修正為：「二人以上共同『實行』
    犯罪之行為者，皆為共同正犯」，將舊法之「實施」修正為
    「實行」。原「實施」之概念，包含陰謀、預備、著手及實
    行等階段之行為，修正後僅共同實行犯罪行為始成立共同正
    犯。是新法共同正犯之範圍已有限縮，排除陰謀犯、預備犯
    之共同正犯。新舊法就共同正犯之範圍既因此而有變動，自
    屬犯罪後法律有變更，而非僅屬純文字修正，應有新舊法比
    較適用之問題（最高法院96年度台上字第395號判決意旨參
    照）。茲比較新、舊法結果，就被告與共犯陳文榮、林文和
    分別共同為如犯罪事實欄所載之犯行，既屬共同實行犯罪行
    為之正犯，無論適用新法或舊法，均應以共同正犯論，從而
    適用舊法，對其亦無不利。
  (三)被告行為後，刑法第56條連續犯之規定亦已刪除，則被告之
    犯行，因行為後新法業已刪除連續犯之規定，此刪除雖非犯
    罪構成要件之變更，但顯已影響行為人刑罰之法律效果，自
    屬法律有變更，依新法第2條第1項規定，比較新、舊法結果
    ，以適用被告行為時之法律即舊法論以連續犯，較有利於被
    告（最高法院95年第8次刑事庭會議決議參照）。經綜合比
    較上開規定之結果，以95年7月1日修正公布施行前定（即被
    告行為時之法律）之關於連續犯之規定，較有利於被告。
  (四)被告行為後，刑法已刪除第55條關於牽連犯之規定，則被告
    上揭所犯各罪，即應依數罪併罰之規定分論併罰，比較新、
    舊法之規定，以適用95年7月1日修正公布施行前（即被告行
    為時之法律）之關於牽連犯之規定，較有利於被告。
  (五)經綜合比較上開規定之結果，以95年7月1日修正公布施行前
    之規定（即被告行為時之法律）較有利於被告，則依修正施
    行後刑法第2條第1項前段之規定，本件應適用被告行為時之
    舊法。
  (六)又被告行為後，業已增訂刑法施行法第1條之1，並規定：「
    中華民國94年1月7日刑法修正施行後，刑法分則編所定罰金
    之貨幣單位為新臺幣。94年1月7日刑法修正時，刑法分則編
    未修正之條文定有罰金者，自94年1月7日刑法修正施行後，
    就其所定數額提高為30倍。但72年6月26日至94年1月7日新
    增或修正之條文，就其所定數額提高為3倍」，是就現行刑
    法中，有關於罰金刑處罰之規定已有修正，本案關於刑法第
    215條、第339條第1項，均係屬72年6月26日前所規定，經比
    較增訂之刑法施行法第1條之1與被告行為時之罰金罰鍰提高
    標準條例第1條前段、現行法規所定貨幣單位折算新臺幣條
    例第2條結果，二者規定適用之結果並無不同，對被告而言
    尚無有利或不利之情形，揆諸前揭說明，自不生新舊法比較
    之問題，應依一般法律適用原則，適用裁判時法即刑法施行
    法第1條之1第1項、第2項前段之規定，而不再適用罰金罰鍰
    提高標準條例第1條前段（臺灣高等法院及其所屬法院95年
    度刑事法律座談會第16號提案討論結論參照）。
  (七)至於易刑處分部分，並無綜合比較之適用，應單獨依修正後
    刑法第2條第1項之規定，適用最有利於行為人之法律【最高
    法院95年度第8次刑事庭會議決議三(二)參照】。查修正前
    刑法第41條第1項前段規定：「犯最重本刑為5年以下有期徒
    刑以下之刑之罪，而受6個月以下有期徒刑或拘役之宣告，
    因身體、教育、職業、家庭之關係或其他正當事由，執行顯
    有困難者，得以銀元1元以上3元以下折算1日，易科罰金。
    」又就被告行為時之易科罰金折算標準，廢止前罰金罰鍰提
    高標準條例第2條（現已刪除，惟若應適用舊刑法，應仍予
    適用）規定，就其原定數額提高為1百倍折算1日，則本件被
    告行為時之易科罰金折算標準，應以銀元3百元折算1日，經
    折算為新臺幣後，應以新臺幣9百元折算1日。惟現行刑法第
    41條第1項前段則規定：「犯最重本刑為5年以下有期徒刑以
    下之刑之罪，而受6個月以下有期徒刑或拘役之宣告者，得
    以新臺幣1千元、2千元或3千元折算1日，易科罰金」，經比
    較修正前後之易科罰金折算標準，以修正前之規定（含廢止
    前罰金罰鍰提高標準條例第2條規定）較有利於被告。從而
    本件關於易科罰金部分，應適用修正前刑法第41條第1項前
    段規定（配合廢止前罰金罰鍰提高標準條例第2條規定）諭
    知易科罰金之折算標準。
四、論罪科刑之理由：
  (一)按在紙上或物品上之文字、符號，依習慣或特約足以為表示
    其用意之證明者，關於偽造文書之罪固應以文書論。然名片
    僅有表明其為何人之作用，並不足為法律上一定用意之證明
    ，即不足以證明持名片者確為名片上所載姓名之本人，如持
    他人名片冒用他人名義行詐，僅能論以詐欺罪，其持他人名
    片之行為不過為便於行詐而已，不能併論以行使偽造私文書
    罪責；刑法第216條、第210條之行使偽造私文書罪，其所謂
    之文書，須以文字或符號，定著於有體物，而表示一定之意
    思、觀念或用意，具有相當之存續性，且屬法律上或社會生
    活上有關係之事項者，始足當之。如僅單純表示文書製作人
    之人格，而未表示一定之內容者，即難認係該法條所保護之
    文書。上訴人所偽造行使之名片，僅有梁添旺之姓名、職銜
    、電話號碼，顯僅係單純表示其人之同一性，而未表示一定
    之內容，自非刑法上偽造文書罪所保護之文書，最高法院79
    年度台上字第1949號及81年度台上字第3128號判決意旨參照
    。次按營利事業填報「各類所得扣繳暨免扣繳憑單」，乃附
    隨其業務而製作，扣繳憑單為業務上所掌文書，是其內容如
    有不實，而足以生損害於公眾及他人，即係犯業務上登載不
    實文書之罪名，最高法院70年9月21日第9次刑事庭會議決議
    意旨參照。
  (二)核被告所為：(1)就犯罪事實欄一(一)(1)部分，係犯刑法第339
    條第1項之詐欺取財罪；(2)就犯罪事實欄一(一)(2)部分，係犯
    刑法第339條第1項之詐欺取財罪；(3)就犯罪事實欄一(一)(3)部
    分，係犯刑法第216條、第215條之行使業務上登載不實文書
    罪及第339條第1項之詐欺取財罪；(4)就犯罪事實欄一(二)(1)部
    分，係犯刑法第216條、第215條之行使業務上登載不實文書
    罪及第339條第1項之詐欺取財罪；(5)就犯罪事實欄一(二)(2)部
    分，係犯刑法第339條第1項之詐欺取財罪。被告於業務上作
    成之文書登載不實後持以行使，為行使業務上登載不實文書
    所吸收，不另論罪。
  (三)被告分別與共犯林雲和、陳文榮就前開詐欺取財、行使業務
    上登載不實文書之犯行，有犯意聯絡及行為分擔，均為共同
    正犯。又共犯林雲和、陳文榮就業務上登載不實文書部分，
    雖非鏵崴公司之實際負責人，並為該公司從事填報製作扣繳
    憑單業務之人，惟與公司實際負責人及從事填報製作扣繳憑
    單業務之人即被告因身分關係而成立刑法第216條、第215條
    之行使業務上登載不實文書罪，應依刑法第31條第1項之規
    定，論以共同正犯。
  (四)又被告上開多次行使業務上登載不實文書及詐欺取財犯行，
    均時間緊接，方法相同，所為係觸犯構成要件相同之罪名，
    顯各係基於概括犯意反覆為之，為連續犯，應依修正前刑法
    第56條規定各論以一行使業務上登載不實文書罪及詐欺取財
    罪，並依法各加重其刑。又被告上揭連續行使業務上登載不
    實文書與連續詐欺取財之犯行，有方法、目的之牽連關係，
    應依修正前刑法第55條牽連犯之規定從一重之連續詐欺取財
    罪處斷。
  (五)爰審酌被告：(1)尚有違反公司法、偽造文書、商業會計法及
    稅捐稽徵法等前科紀錄，素行非佳，此有臺灣高等法院被告
    前案紀錄表1份在卷可佐；(2)不知正道取財，明知無資力，
    仍以不實方式詐欺銀行，取得信用卡及房屋、信用貸款，造
    成銀行受有相當損失，並危害社會金融秩序；(3)專科畢業之
    智識程度，家庭經濟勉持之生活狀況（見警詢調查筆錄受詢
    問人欄）；(4)犯後坦承犯行，態度尚可等一切情狀，量處如
    主文所示之刑。至檢察官雖具體求處有期徒刑2年6月，惟本
    院考量上情，認量處如主文所示之刑，對被告應以足生警懲
    之效，檢察官之求刑，尚嫌過重，附此敘明。
五、末按中華民國九十六年罪犯減刑條例業於96年7月16日起施
    行，被告本件所犯上揭犯行，係於96年4月24日以前所為，
    且所犯之罪並無上開條例第3條所示不予減刑之情形，又被
    告前雖經臺灣臺北地方法院檢察署通緝，惟通緝時間為98年
    間，並非於上開減刑條例施行前所通緝，此有臺灣臺北地方
    法院檢察署併案通緝書、臺灣高等法院通緝紀錄表各1份在
    卷可稽（參見本院卷第47-1頁至第47-6頁背面），自無該減
    刑條例第5條所示不應減刑之情事，是爰依該條例第2條第1
    項第3款、第7條規定，將被告上揭宣告刑減為2分之1，並依
    上開減刑條例第9條及被告行為時之刑法第41條第1項前段之
    規定，諭知易科罰金之折算標準。
據上論斷，應依刑事訴訟法第273條之1第1項、第299條第1項前
段，刑法第2條第1項前段、第216條、第215條、第339條第1項，
95年7月1日修正公布施行前之刑法第28條、第31條第1項、第56
條、第55條、第41條第1項前段，刑法施行法第1條之1第1項、第
2項前段，廢止前罰金罰鍰提高標準條例第2條，現行法規所定貨
幣單位折算新臺幣條例第2條，中華民國九十六年罪犯減刑條例
第2條第1項第3款、第7條、第9條，判決如主文。
本案經檢察官林妙蓁到庭執行職務。
中    華    民    國   100    年    9     月    30    日
                  臺灣臺北地方法院刑事第九庭
                              法  官  古瑞君
以上正本證明與原本無異。
如不服本判決應於收受送達後10日內向本院提出上訴書狀，並應
敘述具體理由；其未敘述上訴理由者，應於上訴期間屆滿後20日
內向本院補提理由書（均須按他造當事人之人數附繕）「切勿逕
送上級法院」。
                              書記官  莊宜諳
中    華    民    國   100    年    9     月    30    日
附錄本案論罪科刑法條全文：
刑法第216條
行使第 210 條至第 215 條之文書者，依偽造、變造文書或登載
不實事項或使登載不實事項之規定處斷。
刑法第215條
從事業務之人，明知為不實之事項，而登載於其業務上作成之文
書，足以生損害於公眾或他人者，處3年以下有期徒刑、拘役或5
百元以下罰金。
刑法第339條
意圖為自己或第三人不法之所有，以詐術使人將本人或第三人之
物交付者，處5年以下有期徒刑、拘役或科或併科1千元以下罰金
。
以前項方法得財產上不法之利益或使第三人得之者，亦同。
前二項之未遂犯罰之。